臺灣高雄地方法院民事判決　　　　　　　 109年度訴字第38號
原　　　告　黃嘉瑞　
訴訟代理人　侯勝昌律師
被　　　告　簡瑞鐘　


訴訟代理人　張瑋珊律師
上列當事人間請求所有權移轉登記事件，本院於民國110 年10月
13日言詞辯論終結，判決如下：　　　　　　　　
    主      文
原告之訴駁回。
訴訟費用由原告負擔。
    事實及理由
一、按不變更訴訟標的，而補充或更正事實上或法律上之陳述者
    ，非為訴之變更或追加，民事訴訟法第256 條定有明文。本
    件原告起訴時原請求：被告應將坐落高雄市○○區○○段○
    ○○○段000000地號土地如起訴狀附圖C 部分面積48平方公
    尺之所有權移轉登記予原告（本院卷一第9 頁、第13頁），
    嗣於本院審理中，更正聲明如下述（本院卷二第463 頁），
    核與前揭規定相符，應予准許。
二、原告主張：原告之父即訴外人甲○○於民國43年11月1 日與
    被告之父即訴外人乙○○成立買賣契約，由甲○○購買乙○
    ○所有之土地，乙○○遂書立記載「茲將敝人（即乙○○）
    所有之高雄縣○○鎮○○段○○○貳參參番之六基地壹部份
   （則台端家屋與巫○○、黃○○家屋之中間空地）所有權，
    確實賣渡予台端（即甲○○）並於民國四十三年十一月一日
    先行收到該地價壹部分新臺幣貳佰元正（即壹拾坪份）無訛
    ，該地所有權移轉，俟嗣後土地分割辦妥後即時辦理移轉登
    記並將未付部分土地之地價依台端（即甲○○）與本人（即
    乙○○）所議定價款付清以上恐口無憑特立此證。」之賣渡
    證書（下稱系爭賣渡證書）予甲○○，而「高雄縣○○鎮○
    ○段○○○貳參參番之六基地壹部份（則台端家屋與巫○○
    、黃○○家屋之中間空地）所有權」，係指甲○○向乙○○
    購買坐落高雄市○○區○○段○○○○段000000地號土地（
    面積938平方公尺，下稱分割前233- 89地號土地）中如高雄
    縣鳳山地政事務所91年2月18日土地複丈成果圖所示C部分、
    面積48平方公尺土地，並約定買賣價金為新臺幣（下同）
    300元，甲○○於系爭賣渡證書書立時先給付200元予乙○○
    ，嗣於44年8月18日再給付300元予乙○○，並以300元中100
    元作為買賣價金尾款，故甲○○已給付全數價金完畢。又甲
    ○○於67年8月2日死亡後，原告與其他繼承人協議將繼承甲
    ○○買受上開土地之所有權移轉登記請求權等買賣關係之債
    權全部讓與原告，並約定將來由原告單獨取得土地所有權。
    乙○○於99年12月22日死亡後，被告與其他繼承人於101年
    間簽署遺產分割協議書，協議由被告繼承取得分割前233-89
    地號土地之應有部分56749分之32749。而被告原與訴外人高
    雄市政府、洪○○共有分割前233-89地號土地，經本院103
    年度重訴字第368號判決分割，被告於105年4月27日以「判
    決共有物分割」為登記原因，取得233-89地號土地之所有權
    （面積541平方公尺，內含上開C部分土地，下稱分割後233
    -89地號土地），上開C部分土地，經本院囑託地政機關重測
    ，即為複丈日期109年3月27日高雄市鳳山地政事務所土地複
    丈成果圖（下稱附圖）所示233-89⑴、面積48平方公尺之土
    地（下稱系爭土地）。是被告自105年4月27日起即應依系爭
    賣渡證書之約定移轉系爭土地所有權予原告，被告迄未依約
    辦理系爭土地所有權移轉登記。為此，爰依乙○○與甲○○
    之買賣契約及繼承之法律關係提起本訴。並聲明：被告應就
    分割後233之89地號土地內如附圖所示之系爭土地辦理分割
    後，將該部分土地辦理所有權移轉登記予原告。
三、被告則以：被告對於甲○○與乙○○於43年11月1 日成立系
    爭賣渡證書所示之買賣契約不爭執，惟買賣標的僅有系爭土
    地中之10坪，每坪價金為50元，甲○○於43年11月1 日給付
    200 元，依原告提出之乙○○於44年8 月18日出具予甲○○
    之收據，該收據所載字樣應係「壹佰元」而非「參佰元」，
    有乙○○及原告在本院90年度重訴字第989 號事件中之陳述
    為證，尚有200 元未付，故主張同時履行抗辯，被告於收訖
    買賣價金前，拒絕給付。退步言，甲○○或原告於本件買賣
    契約成立時即得依民法第348 條第1 項規定請求乙○○就買
    受土地辦理所有權移轉登記，本件買賣契約請求權已於58年
    11月1 日罹於時效而消滅。原告雖主張本件買賣契約請求權
    應自分割後233-89地號土地登記時即105 年4 月27日起算15
    年云云，惟甲○○早於43年11月1 日本件買賣契約成立時即
    得訴請乙○○將分割前233-89地號土地買受之應有部分移轉
    登記予己，甲○○取得上開應有部分後，再本於共有人身分
    請求其他共有人同意分割共有土地，而分得其買受之位置土
    地登記為單獨所有，並無不得行使請求權之法律上障礙。倘
    若乙○○拒絕履行本件買賣契約，甲○○得依民法第242 條
    規定代位乙○○，依民法第823 條、第824 條之規定對其他
    共有人訴請分割該共有土地，再分得買受位置之土地，若分
    割之結果，不能取得其買受位置之土地，甲○○亦依民法第
    226 條、第256 條、第260 條之規定，請求乙○○負擔債務
    不履行之損害賠償責任，亦非不能請求。是甲○○早於43年
    11月1 日即得行使本件買賣契約請求權，原告遲至108 年11
    月13日提起本件訴訟，被告為時效抗辯，自得拒絕給付等語
    。並聲明：原告之訴駁回。
四、兩造不爭執事項：
（一）原告與乙○○間因拆屋還地事件，本院以90年度重訴字第
      989 號判決、臺灣高等法院高雄分院（下稱高雄高分院）
      以91年度重上字第61號判決而確定，原告與乙○○在前開
      事件中，對於甲○○向乙○○購買坐落分割前233-89地號
      土地中如高雄縣鳳山地政事務所91年2 月18日土地複丈成
      果圖所示C 部分土地，甲○○已給付C 部分土地買賣價金
      予乙○○，原告基於本件買賣契約而有權占有Ｃ部分土地
      等節均不爭執。
（二）本院囑託地政機關重新測量高雄縣鳳山地政事務所91年2
      月18日土地複丈成果圖所示Ｃ部分土地，即為附圖所示23
      3-89⑴、面積為48平方公尺之系爭土地。
（三）甲○○於67年8月2日死亡，繼承人為訴外人黃蔡○、原告
      、黃○○、黃○○、黃○○、黃○○、黃○○。嗣黃蔡○
      於00年0月0日死亡，黃○○於00月0月0日死亡，其繼承人
      為李○○、黃○○。黃○○、黃○○、黃○○、黃○○，
      及再轉繼承人李○○（黃○○之繼承人）、黃○○（黃○
      ○之繼承人），均同意將繼承甲○○就系爭土地之所有權
      移轉登記請求權等買賣關係之債權全部讓與原告，並約定
      將來由原告單獨取得系爭土地所有權。
（四）乙○○於99年12月22日死亡，繼承人為被告、訴外人簡○
      ○、簡○○（原名簡○○），被告與簡○○、簡○○於
      101年間簽署遺產分割協議書，協議由被告繼承取得分割
      前233-89地號土地之應有部分比例56749分之32749。
（五）乙○○原與高雄市政府、洪○○共有分割前233-89地號土
      地，高雄市政府、洪○○之應有部分分別為56749 分之20
      000 、56749 分之4000。乙○○死亡後，乙○○名下之上
      開土地應有部分由被告繼承取得，嗣被告提起分割共有物
      訴訟，本院以103 年度重訴字第368 號判決被告分得514
      平方公尺、高雄市政府分得331 平方公尺、洪○○分得66
      平方公尺，高雄市政府並應分別給付被告、洪○○補償金
      13,909,922元、1,296,197 元而確定。被告於105 年4 月
      27日以「判決共有物分割」為登記原因，取得分割後233
      -89 地號土地。
（六）分割後233-89地號土地並非高雄市○○區○○段○○○○
      段000 ○000 ○號之建築基地，系爭土地並無不得分割之
      限制。
五、本件爭點：      
（一）甲○○與乙○○成立之本件買賣契約標的為何？
（二）甲○○是否已給付買賣價金完畢？
（三）被告抗辯本件買賣契約請求權已罹於時效而消滅，有無理
      由？
（四）原告依本件買賣契約及繼承之法律關係，請求被告將其所
      有之分割後233-89地號土地辦理分割，將分割後之系爭土
      地辦理所有權移轉登記予原告所有，有無理由？
六、本院得心證之理由：
（一）甲○○與乙○○成立之本件買賣契約標的為何？ 
    ⒈原告主張本件買賣契約標的為系爭土地之事實，提出系爭
      賣渡證書、收據、本院90年度重訴字第989 號判決書、高
      雄高分院91年度重上字第61號判決書為證（本院卷一第15
      至39頁），並以乙○○於本院90年度重訴字第989 號事件
      之陳述為據，被告對於甲○○與乙○○間成立有本件買賣
      契約不爭執（本院卷二第388 頁、第464 頁），惟否認買
      賣契約標的為系爭土地，辯稱：買賣標的僅系爭土地中之
      10坪等語。查系爭賣渡證書記載「茲將敝人所有之高雄縣
      ○○鎮○○段○○○貳參參番之六基地壹部份（則台端家
      屋與巫○○、黃○○家屋之中間空地）所有權，確實賣渡
      予台端並於民國四十三年十一月一日先行收到該地價壹部
      份貳佰元正（則壹拾坪份）無訛，該地所有權移轉，俟嗣
      後土地分割辦妥後即時辦理移轉登記並將未付部分土地之
      地價依照台端與本人所議定價款付清以上恐口無憑特立此
      證。此給買主甲○○先生惠存。賣主乙○○。住址高雄市
     ○○山鎮○○○里○○路六七號。四十三年十一月一日。
     」，乙○○44年8月18日出具之收據記載「茲收到○○鎮
       ○○○貳參參番之陸基地壹部份土地代金參佰元正。此
       據。○○鎮○○里○○路六七號，賣主乙○○。買主甲
       ○○先生惠存。四十四年八月十八日」等情，有系爭賣
       渡證書、收據及譯文附卷可稽（本院卷二第357至359頁
       、第367至368頁），並經受命法官於準備程序勘驗原告
       提出之系爭賣渡證書及收據原本其上所載內容如原告提
       出之譯文，兩造對於勘驗結果均表示無意見，有本院勘
       驗筆錄存卷足憑（本院卷二第354頁），足認本件買賣契
       約已約明乙○
      ○係將「台端家屋與巫○○、黃○○家屋之中間空地」所
        有權出賣予甲○○，乙○○於書立系爭賣渡證書時「先
        行」收到該地價「壹部份」貳佰元正（則壹拾坪份），
        即價金200元僅係買受土地中10坪之地價。從而，堪認
        甲○○購買面積應大於10坪。
    ⒉乙○○於本院90年度重訴字第989 號事件91年1 月24日勘
      驗程序中雖稱賣給甲○○之土地僅10坪，惟另陳：出賣的
      土地就是黃嘉瑞房屋前院之空地，即賣渡證書所指台端家
      屋與巫○○、黃○○家屋之中間空地等語，有此勘驗筆錄
      附卷可稽（外放之本院90年度重訴字第989號影卷〈下稱
      外放卷一〉第84頁正面）。而乙○○指稱之上開空地經地
      政機關測量後，即為高雄縣鳳山地政事務所91年2月18日
      複丈成果圖C部分、面積為48平方公尺，經本院調取該事
      件案卷核閱無誤，並有此成果圖存卷可稽（本院卷一第13
      頁），是換算後之坪數為14.52坪（計算式：48×0.3025
      =14.52）。參以乙○○於上開事件91年4月10日準備書狀
      改稱：乙○○與甲○○二人間之土地買賣，僅限於黃嘉瑞
      現有住屋前之土地（含部分之道路土地），合計約15坪。
      此由黃嘉瑞所呈證四賣渡證書中所載：「茲將敝人所有之
      高雄縣○○鎮○○段○○○貳參參番之六基地壹部份（則
      台端家屋與巫○○、黃○○家屋之中間空地）所有權，確
      實賣渡予台端…」可以看出來，當時約定每坪買賣價金為
      20元，簽約時由甲○○先付10坪之價金200元，此由被證
      四賣渡證書所載「…並於民國四十五年十一月先行收到該
      地價壹部分新臺幣貳佰元整（則壹拾坪份）無訛…」可以
      看出。另5坪之價金100元，則是44年4月18日再支付等語
      ，有此書狀足稽（外放卷一第96至97頁）。又本院囑託地
      政機關測量上開C部分土地，即為附圖所示之系爭土地一
      情，既為兩造所不爭執（兩造不爭執事項㈡），是以，足
      認本件買賣契約標的之「台端家屋與巫○○、黃○○家屋
      之中間空地」即系爭土地，已堪認定。
    ⒊被告抗辯本件買賣契約標的僅有系爭土地中之10坪云云，
      固以乙○○於高雄高分院91年度重上字第61號事件勘驗程
      序陳稱：43年賣空地10坪，每坪50元，我是先收200 元，
      44年再收300 元，所以一共收了500 元。我沒有賣其他土
      地給甲○○等語，原告亦稱：乙○○賣了10坪給甲○○沒
      錯，該空地即目前房子前的庭院，價金部分是每坪20元等
      語為據（本院卷二第464 至465 頁），並有此勘驗筆錄在
      卷可稽（外放高雄高分院案91年度重上字第61號影卷〈下
      稱外放卷二〉第68頁）。惟被告於本件審理之初以109 年
      5 月14日民事言詞辯論意旨狀稱「…原告之父親早在43年
      11月1 日即得訴求出賣人即被告父親乙○○，將233 -89
      地號土地之應有部分（即「15坪」之部分）移轉登記予原
      告之父親，…」等語，有此書狀存卷可稽（本院卷二第13
      6 至137 頁），與其此節抗辯已有未合。又本件買賣契約
      標的之坪數，乙○○及原告於前開拆屋還地事件之陳述雖
      前後不一，惟2 人對於系爭賣渡證書所載之出賣標的為「
      台端家屋與巫○○、黃○○家屋之中間空地」均不爭執，
      而此空地即為系爭土地，系爭賣渡證書所載10坪僅為本件
      買賣契約標的之一部分土地，均已認定如前述，被告徒以
      乙○○、原告之前開陳述為舉證，難認可採。
    ⒋綜上，足認甲○○與乙○○成立之本件買賣契約標的為系
      爭土地，已堪認定。
（二）甲○○是否已給付買賣價金完畢？
    ⒈原告主張本件買賣契約標的為系爭土地，買賣價金為300
      元，每坪土地買賣價金為20元，甲○○於系爭賣渡證書書
      立時先給付200 元，44年8 月18日再給付300 元予乙○○
      ，並以300 元中100 元作為買賣價金尾款，故甲○○已給
      付全數價金完畢一情，業據其提出系爭賣渡證書、收據等
      件為證（本院卷二第357 至359 頁），核與乙○○於本院
      90年度重訴字第989 號事件以前開91年4 月10日準備書狀
      之主張相符（外放卷一第96至97頁），足認原告此部分之
      主張，應屬有據，而可採信。
    ⒉被告雖抗辯：本件買賣契約標的僅為系爭土地中之10坪，
      每坪價金為50元，甲○○於43年11月1 日給付200 元，44
      年8 月18日只給付100 元，尚有200 元未付，主張同時履
      行抗辯，被告於收訖買賣價金前，拒絕給付云云，並以乙
      ○○於高雄高分院91年度重上字第61號事件審理中陳稱：
      收據所載應該是100 元等語為據（外放卷二第44頁）。惟
      查原告提出之乙○○於44年8 月18日出具予甲○○之收據
      記載「茲收到鳳山鎮○○○貳參參番之陸基地壹部分土地
      代金新台幣參佰元正」，其中「貳參參番」中之「參」與
      其後「新台幣『參』佰元」之寫法相同，以肉眼觀察即可
      辨識為「參」而非「壹」，有此收據之彩色影本附卷可稽
      （本院卷二第359 頁）。又本院受命法官於準備程序中當
      庭勘驗該收據之原本，勘驗結果為其上所載文字如原告提
      出之譯文，而原告提出之譯文為「茲收到鳳山鎮○○○貳
      參參番之陸基地壹部分土地代金新台幣『參』佰元正」，
      被告並就上開勘驗結果表示無意見等情，業已詳述並認定
      如前述，足見被告對於前揭收據記載之內容為「新台幣『
      參』佰元」之事實並未爭執。參以原告及乙○○於前開拆
      屋還地事件對於甲○○已給付C 部分土地（即系爭土地）
      買賣價金予乙○○，原告基於本件買賣契約有權占有C 部
      分土地，既為兩造所不爭執（兩造不爭執事項㈠），益徵
      被告此部分所辯，僅以乙○○上開陳述為據，不足採信。
      是其聲請將收據原本送請鑑定所載之內容為「壹佰元」或
     「參佰元」，自無調查必要。
    ⒊綜上，足認甲○○已給付本件買賣價金完畢，被告所為同
      時履行抗辯，實無足採。
（三）被告抗辯本件買賣契約請求權已罹於時效而消滅，有無理
      由？
    ⒈按請求權，因15年間不行使而消滅；消滅時效，自請求權
      可行使時起算，民法第125 條前段、第128 條前段分別定
      有明文。所謂請求權可行使時，乃指權利人得行使請求權
      之狀態，其行使請求權已無法律上之障礙而言。至於義務
      人實際上能否為給付，則非所問（最高法院45年度台上字
      第1378號、63年度台上字第1885號、96年度台上字第1127
      號、109 年度台上字第1816號裁判意旨參照）。
    ⒉查原告主張本件買賣契約之移轉登記請求權應自被告105
      年4 月27日登記取得分割後233-89地號土地，無非以系爭
      賣渡證書記載「該地所有權移轉，俟嗣後土地分割辦妥後
      即時辦理移轉登記」一情為據，惟系爭賣渡證書既非約定
      乙○○訴請判決土地分割，待判決確定後，取得分割登記
      後之土地，甲○○請求始得辦理系爭土地所有權移轉登記
      等相類文義，則依文義解釋，僅能認定乙○○與甲○○約
      定辦妥分割後，即辦理系爭土地所有權移轉登記予甲○○
      ，至於乙○○未辦妥分割前，雖不能移轉系爭土地所有權
      予甲○○或原告，然此為乙○○實際上能否履行其移轉登
      記系爭土地所有權義務之問題，核與本件買賣契約買受人
      之移轉登記請求權之得否行使無涉。是以，本件依原告之
      舉證，難認乙○○與甲○○已約定甲○○得行使所有權移
      轉登記請求權之期限及有何法律上障礙，本件買賣契約之
      所有權移轉登記請求權應自系爭賣渡證書43年11月1 日書
      立時即可行使，而原告遲至108 年11月13日始向本院提起
      本件訴訟，有原告民事起訴狀上本院收狀戳章可參（本院
      卷一第9 頁），已逾15年，原告復未舉證有何時效中斷事
      由，足認本件買賣契約請求權確已罹於時效而消滅。
    ⒊綜上，被告為時效抗辯拒絕給付，自屬可採。
（四）原告依本件買賣契約及繼承之法律關係，請求被告將其所
      有之分割後233-89地號土地辦理分割，將分割後之系爭土
      地辦理所有權移轉登記予原告所有，有無理由？
      承上，本件買賣契約所有權移轉登記請求權罹於時效而消
      滅，業已認定如前述，原告依本件買賣契約及繼承之法律
      關係，請求被告將其所有之分割後233-89地號土地辦理分
      割，將分割後之系爭土地辦理所有權移轉登記予原告，即
      無理由。
七、綜上所述，原告依本件買賣契約及繼承之法律關係，請求被
    告應就分割後233 之89地號土地內如附圖所示之系爭土地辦
    理分割後，將該部分土地辦理所有權移轉登記予原告，為無
    理由，應予駁回。
八、本件事證已臻明確，兩造其餘攻擊防禦方法及舉證，經核與
    判決結果不生影響，無逐一論列之必要，併予敘明。
九、據上論結，本件原告之訴為無理由，依民事訴訟法第78條，
    判決如主文。
中    華    民    國   110    年    10    月    27    日
                  民事第七庭  審判長法  官   楊儭華
                                    法  官   林育丞
                                    法  官   藍雅筠
以上正本係照原本作成。
如對本判決上訴，須於判決送達後20日內向本院提出上訴狀。如
委任律師提起上訴者，應一併繳納上訴審裁判費。
中    華    民    國   110    年    10    月    28    日
                                    書記官   蔡毓琦